【裁判字號】    99,簡上,23
【裁判日期】    990729
【裁判案由】    遷讓房屋等
【裁判全文】
臺灣士林地方法院民事判決              99年度簡上字第23號
上  訴  人  交通部臺灣鐵路管理局
法定代理人  戊○○
訴訟代理人  李金澤律師
被 上訴 人  乙○○○
            丁○○○
            丙○○
上三人共同
訴訟代理人  庚○○
被 上訴 人  己○○
訴訟代理人  甲○○
上列當事人間遷讓房屋等事件，上訴人對於民國99年1 月26日本
院士林簡易庭98年度士簡字第1675號第一審判決提起上訴，本院
於民國99年7月8日言詞辯論終結，判決如下：
    主  文
上訴駁回。
第二審訴訟費用由上訴人負擔。
    事實及理由
一、上訴人主張：坐落臺北市○○區○○段2 小段371-3 地號土
    地，及其上門牌號碼臺北市大同區○○○路3 巷6 號、8 號
    房屋（下稱：系爭房地，如單指房屋則分別稱系爭6 號房屋
    、系爭8 號房屋），以及坐落於臺北市○○區○○段2 小段
    371-8 地號土地，及其上門牌號碼臺北市大同區○○○路5
    巷32號房屋（與上開房地合稱系爭房地，如單指房屋則稱：
    系爭32號房屋），均為中華民國所有，並以上訴人為管理機
    關。系爭6 號房屋係於民國34年間配住予訴外人林隆鼎，林
    隆鼎死亡後，現由其妻即被上訴人乙○○○居住使用；系爭
    8 號房屋於35年間配住訴外人范逢州，范逢州死亡後，現由
    其妻、女即被上訴人丁○○○、丙○○居住使用；系爭32號
    房屋則係於45年間配住被上訴人己○○迄今。林隆鼎、范逢
    州、己○○分別於71年12月16日、72年12月21日、87年9 月
    1 日陸續自原職務退休，原配住人就系爭房屋與上訴人間之
    使用借貸契約已因使用完畢而當然終止。惟被上訴人均仍分
    別居住於其內。又系爭房屋所坐落基地，已列為「臺北車站
    特定專用區E1、E2區域」，為行政院列管之都市更新示範地
    區，且進行都市更新方案，應屬上訴人已經開始處理宿舍，
    是縱依臺灣鐵路管理局員工宿舍管理須知（下稱：系爭管理
    須知）第14條之規定，被上訴人亦應返還。又上訴人雖曾與
    被上訴人代理人甲○○協調，同意俟都市計畫使用分區細部
    計畫公布後再行處理，目前細部計畫亦確尚未公布，惟該區
    域土地因已開始進行探勘及文資鑑定工作，必須騰空現有地
    面，實有請求被上訴人遷出之必要。另依97年11月4 日再度
    召開之協調會會議記錄決議事項第2 項，上訴人於97年12月
    8 日再次通知被上訴人於文到3 個月內搬遷完畢，是被上訴
    人即應依法搬遷。為此依民法第470 條第1 項、第767 條規
    定，請求上訴人返還系爭房地，並依不當得利法律關係，請
    求上訴人自96年4 月1 日起按月給付相當於租金之不當得利
    等語。
二、上訴人乙○○○、丁○○○、丙○○以：兩造間未曾簽立書
    面契約，並無使用借貸契約關係，僅為單純配住宿舍關係。
    且依系爭管理須知第14條之規定，系爭6 號、8 號房屋為眷
    屬宿舍，准予暫住至宿舍處理時為止，是渠等並非無權占用
    。另交通部92年9 月16日函文亦明白表示：「合法現住人如
    本人及配偶於92年8 月27日前均無自有房屋，該眷舍得暫緩
    處理。」被上訴人及渠等之配偶，於92年8 月27日前均無自
    有房屋，所住眷舍自得暫緩處理。又被上訴人曾共同委託甲○○擔任代表，出面與上訴人多次協議，上訴人於96年1 月
    16日通知被上訴人代表，同意俟都市計畫使用分區細部計畫
    公布後再行處理，惟迄今尚無細部計畫公布，上訴人自應信
    守承諾。又被上訴人乙○○○、丁○○○年事已高，無自用
    房屋，經濟能力薄弱，實無力搬離老舊眷舍，非惡意不配合
    搬遷，上訴人如須提早拆遷，亦應依法安置及核發搬遷補助
    費，以解決被上訴人居住問題等語，資為抗辯。
    被上訴人己○○則以：上訴人乃依系爭管理須知無償將系爭
    32號房屋配住予被上訴人己○○，事後卻藉詞兩造間為使用
    借貸契約關係，指摘配住權於退休時即歸於消滅，系爭管理
    須知現仍有效施行，是與民法使用借貸關係無涉，而依系爭
    管理須知第14條之規定，系爭32號房屋乃眷屬宿舍，准予暫
    住至宿舍處理時為止，且伊未曾據系爭管理須知第15條請求
    搬遷補助費，當可續住至該宿舍處理時為止，目前並無要處
    理宿舍之其他證據，尚不得請求伊搬遷，伊每年需自費維修
    上開老舊眷舍，實無不當得利可言。另伊於92年8 月27日前
    並無自有房屋，依交通部92年9 月16日函文意旨，伊所住眷
    舍應得暫緩處理。另兩造及交通部於95年12月20日、97年11
    月4 日曾進行協調，決議住戶應最遲於都市計畫細部計畫公
    布後搬離；上訴人並於96年1 月16日通知被上訴人，因本案
    土地正由臺北市政府辦理都市計畫使用分區細部計畫中，同
    意俟細部計畫公布後再行處理，上訴人自應信守承諾，不得
    於都市計畫細部計畫公布前片面任意要求被上訴人搬遷。又
    系爭32號房屋經行政院經建會指定為「臺北車站特定區暫予
    保留（E1、E2街廓）都市更新先期計畫」項下北門鐵路眷屬
    宿舍，非為「國有宿舍及眷舍房地加強處理方案」及「中央
    各機關學校國有眷舍處理要點」處理範圍內之眷舍，自不負
    返還義務。伊因年邁體衰，經濟能力薄弱，每日僅靠微少退
    休金度日，無力搬離老舊眷舍，政府應待都市計畫細部計畫
    公布並付諸實施後，對合法現住戶作適法之安置及補助搬遷
    費。縱上訴人必須提早拆遷該老舊眷舍，亦應先分配國民住
    宅或其他經收回擬再出租之舊眷舍，以安置伊解決居住問題
    等語，資為抗辯。
三、原審對於上訴人之請求，判決上訴人全部敗訴。上訴人為此
    聲明不服，並聲明：(一)原判決廢棄。(二)被上訴人乙○○○應
    將系爭6 號房屋如附圖所示B 部分（面積39平方公尺），及
    屋前、屋後如附圖所示A 、C 部分（面積分別為13、33平方
    公尺）之增建遷讓返還上訴人，並自96年4 月1 日起，至返
    還上開房屋之日止，按月給付原告6 萬1,733 元。(三)被上訴
    人丁○○○、丙○○應將系爭8 號房屋如附圖所示E 部分（
    面積39平方公尺）及屋前、屋後如附圖所示D 、F 部分（面
    積分別為13、32平方公尺）之增建遷讓返還上訴人，並自96
    年4 月1 日起，至返還上開房屋之日止，按月給付上訴人6
    萬1,000 元。(四)被上訴人己○○應將系爭32號房屋如附圖所
    示H 部分（面積57平方公尺），及2 樓、屋側如附圖所示G
    、I 部分（面積分別為22、46平方公尺）之增建遷讓返還上
    訴人，並自96年4 月1 日起，至返還上開房屋之日止，按月
    給付原告4 萬7,237 元。(五)願供擔保請准宣告假執行。被上
    訴人則聲明求為判決駁回上訴。
四、兩造不爭執之事實（本院卷第24頁背面）：
  (一)系爭房地均為中華民國所有，上訴人為管理機關，作為宿舍
    使用。
  (二)系爭6 號房屋係於34年間配予林隆鼎居住，林隆鼎於71年12
    月16日退休，並於88年5 月12日死亡，現由林隆鼎配偶即被
    上訴人乙○○○居住使用。系爭6 號房屋前、後分別增建如
    附圖所示A 、C 部分（面積分別為13、33平方公尺），與原
    系爭6 號建物內部相通，共用同一出入口。
  (三)系爭8 號房屋係於35年間配予范逢州居住，范逢州於72年12
    月21日死亡，現由其妻、女即被上訴人丁○○○、丙○○居
    住使用。系爭8 號房屋前、後分別增建如附圖所示D 、F 部
    分（面積分別為13、32平方公尺），與原系爭8 號建物內部
    相通，共用同一出入口。
  (四)系爭32號房屋係於45年間配予被上訴人己○○使用，被上訴
    人己○○於87年9 月1 日退休，現由被上訴人己○○自行居
    住使用。系爭32號房屋2 樓及1 樓東側分別增建如附圖所示
    G 、I 部分（面積分別為22、46平方公尺），與原配住建物
    範圍內部相通，共用同一出入口。
五、按國有財產撥給各地國家機關使用者，名義上雖仍為國有，
    實際上即為使用機關行使所有人之權利，故對於是類財產，
    應准由管領機關起訴，代國家主張所有權人之權利（最高法
    院51年臺上字第2680號判例意旨參照）。本件上訴人主張系
    爭房地為國有，以上訴人為管理機關等情，業據提出與所述
    相符之土地、建物登記謄本為證（原審卷第11-15 頁），且
    為被上訴人所不爭執已如前揭四、(一)所載，是上訴人以自己
    名義提起本件訴訟，代國家主張所有權人之權利，依前揭說
    明，於法並無不合，合先敘明。
六、次按稱和解者，謂當事人約定，互相讓步，以終止爭執或防
    止爭執發生之契約。和解有使當事人所拋棄之權利消滅及使
    當事人取得和解契約所訂明權利之效力。民法第736 條、第
    737 條定有明文。又和解，倘當事人係以原來明確之法律關
    係為基礎而成立和解時，則屬認定性之和解。故以原來明確
    之法律關係為基礎而成立之和解，既僅有認定效力，債權人
    自非不得依原來之法律關係再訴請債務人給付，祇法院不得
    為與和解結果相反之認定而已。經查：
  (一)本件上訴人係系爭國有房地管理人，被上訴人因前述四、(二)
    (三)(四)之原因事實及法律關係，得以分別占有系爭6 號、8 號
    、32號房屋等情，為兩造所是認，惟被上訴人依其等占有系
    爭6 號、8 號、32號房屋之原法律關係，於今是否已屆返還
    之時，則存有爭執。
  (二)為終止兩造間就返還期限是否業已屆至之爭執，兩造乃於95
    年12月20日於立法委員周守訓國會辦公室進行協調，合意「
    未依上開期限（95年12月31日前）辦理自願遷讓之合法現住
    戶無法申領上開法規所指之搬遷補助費，但可續住至基地處
    理為止，屆由相關機關於法定3 個月前通知搬遷事宜以為意
    思之表達，並依屆時基地開發合作方式辦理適法之補償與點
    交」（原審卷第62頁）。上訴人旋於96年1 月16日通知被上
    訴人稱「本案土地目前正由臺北市政府辦理都市計畫使用分
    區細部計畫中，本局原則同意俟細部計畫公布後處理，屆時
    仍請配合搬遷」（原審卷第64頁）。其後兩造復於97年11月
    4 日，達成「鐵路局要求住戶搬遷前，應於3 個月前以書面
    方式通知住戶」「住戶最遲於都市計畫細部計畫公布後搬離
    」之合意（原審卷第63頁），其過程乃係兩造就各自主張之
    系爭房屋返還期限所為之讓步，並以「都市計畫細部計畫公
    布」之事實發生時，為上訴人返還系爭6 號、8 號、32號房
    屋占有之給付期限。兩造就此一返還期限之合意，性質上自
    屬和解契約，且係以原來明確之所有物返還請求法律關係為
    基礎之認定性質和解。
  (三)和解契約成立後，兩造俱受拘束，被上訴人固不得於和解契
    約約定之返還期限屆至後，再執原有法律關係主張為有權占
    有；而上訴人本此確認性質和解契約依原主張之民法第470
    條第1 項、第767 條法律關係，請求被上訴人遷讓返還系爭
    房地時，法院不得為與和解結果相反之認定。亦即，上訴人
    僅得於「都市計畫細部計畫公布」之事實發生時，始得主張
    被上訴人依和解契約所定返還期限業已屆至，訴請被上訴人
    分別遷讓返還系爭6 號、8 號、32號房屋。上訴人謂僅係基
    於權責通融被上訴人繼續居住，仍得隨時請求返還云云，尚
    非可採。
七、次查，系爭6 號、8 號、32號房屋所坐落之土地，位於臺北
    車站特定專用區之E1、E2街廓，該範圍因涉及第3 級古蹟臺
    灣總督府交通局鐵道部古蹟保存事宜，臺北市政府82年9 月
    6 日府都秘字第82061261號公告之「擬（修）訂臺北車站特
    定專用區細部計畫案」，將E1、E2街廓標註為「暫予保留區
    」，另案處理。是以，E1、E2街廓需俟臺灣鐵路管理局完成
    探勘與文資鑑定後，始能擬定新細部計畫案，目前尚未能確
    認該街廓之開發強度及使用管制內容，有臺北市政府都市發
    展局98年7 月13日北市都規字第09834258900 號覆函在卷可
    憑（原審卷第88頁）。又目前上開E1、E2街廓文化資產探勘
    作業不受未搬遷住戶影響，惟此區開發案送臺北市文化資產
    審議委員會審議後，若需進行大規模調查、發掘等考古工作
    ，則需全區之剩餘住戶配合搬遷，以利文化資產作業之進行
    ，亦有國立成功大學98年11月17日成大研總字第0984500886
    號函及上訴人98年11月25日鐵企綜字第0980031454號復函可
    稽（原審卷第89、90頁）。職是，系爭6 號、8 號、32號房
    屋所坐落之E1、E2街廓區域，既尚未經臺北市政府公布都市
    計畫使用分區細部計畫，則兩造和解契約所約定之返還期限
    即屬尚未屆至，復非因被上訴人之故意行為使約定給付期限
    （細部計畫公布）不屆至，是上訴人訴請被上訴人返還，難
    認有據。又上訴人另請求自96年4 月1 日起，至返還房屋之
    日止之不當得利部分，因上開期間被上訴人占有使用系爭房
    地，係兩造如上揭六、(二)和解契約中，經上訴人所同意，自
    難認係無法律上原因，上訴人訴請此期間之不當得利，自亦
    難認有據。
八、雖上訴人另主張：(一)縱認上訴人續住之允諾係屬有效，惟其
    日期亦不確定，仍屬不定期之使用借貸，上訴人自仍得隨時
    終止。上訴人已分別通知催告遷讓房屋，自不容被上訴人繼
    續使用；(二)系爭房地係坐落臺北市中央車站及中央公園規劃
    建設案之範圍，攸關臺北車站地區整體發展建設，為貫徹政
    策執行，不得令被上訴人獨享占有利益，否則於全體眷戶及
    公務員，皆非公平等語。惟：
  (一)按借用人應於契約所定期限屆滿時，返還借用物；借貸未定
    期限，亦不能依借貸之目的而定其期限者，貸與人得隨時請
    求返還借用物。民法第470 條第1 項前段、第2 項分別定有
    明文。次按給付無確定期限債務，包括未定期限之「不定期
    債務」，及定有期限而其屆至之時不確定之「不確定期限債
    務」。不確定期限之債務，仍屬定有期限債務，在期限屆至
    前，債權人不得請求清償（民法第316 條參照）。本件兩造
    係約定以「都市計畫細部計畫公布」時，為被上訴人返還系
    爭房地之期限，「都市計畫細部計畫公布」之時間固屬不確
    定，惟仍屬定有給付期限（清償期）之債務，而非「借貸未
    定期限」，是借用人即被上訴人僅於和解契約所定期限（都
    市計畫細部計畫公布時）屆滿時，始有返還義務，上訴人主
    張兩造間係不定期之使用借貸，上訴人得隨時終止云云，自
    非可採。
  (二)本件上訴人係本於私法上之所有人、借用人地位，依所有物
    返還請求權、借用物返還請求權規定而為請求，縱上訴人兼
    具公務機關地位，而有任何公共政策執行之考量，亦與民法
    上請求權構成要件之判斷無涉。公務機關因政策之執行而有
    犧牲人民私法上權益（被上訴人基於和解契約之使用收益利
    益）之必要者，係公用徵收或補償之問題，上訴人仍非得執
    此主張不受兩造間和解契約之拘束。
九、從而，上訴人本於前揭原因事實，依民法第470 條第1 項、
    第767 條、第179 條規定，訴請(一)被上訴人乙○○○應將系
    爭6 號房屋如附圖所示B 部分（面積39平方公尺），及屋前
    、屋後如附圖所示A 、C 部分（面積分別為13、33平方公尺
    ）之增建遷讓返還上訴人，並自96年4 月1 日起，至返還上
    開房屋之日止，按月給付原告6 萬1,733 元。(二)被上訴人丁○○○、丙○○應將系爭8 號房屋如附圖所示E 部分（面積
    39平方公尺）及屋前、屋後如附圖所示D 、F 部分（面積分
    別為13、32平方公尺）之增建遷讓返還上訴人，並自96年4
    月1 日起，至返還上開房屋之日止，按月給付上訴人6 萬1,
    000 元。(三)被上訴人己○○應將系爭32號房屋如附圖所示H
    部分（面積57平方公尺），及2 樓、屋側如附圖所示G 、I
    部分（面積分別為22、46平方公尺）之增建遷讓返還上訴人
    ，並自96 年4月1 日起，至返還上開房屋之日止，按月給付
    原告4 萬7,237 元，為無理由，應予駁回。原審為上訴人敗
    訴之判決，及駁回其假執行之聲請，並無不合。上訴意旨指
    摘原判決不當，求予廢棄，為無理由，應予駁回。
十、本件事證已臻明確，其餘兩造主張、陳述暨所提之證據，經
    審酌均與本院前揭判斷不生影響，爰不一一詳予論述，附此
    敘明。
十一、據上論結，本件上訴為無理由，依民事訴訟法第436 條之
      1 第3 項、第449 條第1 項、第78條判決如主文。
中    華    民    國    99    年    7     月    29    日
                  民事第一庭  審判長法  官  俞慧君
                                    法  官  黃珮禎
                                    法  官  王本源
以上正本證明與原本無異。
本件判決不得上訴。
中    華    民    國    99    年    8     月    2     日
                                    書記官  陳淑女

司法院資訊處製作；財團法人民間司法改革基金會備份。
